臺灣高等法院高雄分院民事判決
111年度重上字第9號
上  訴  人  陳春成  


訴訟代理人  王建宏律師
被上訴人    陳國財  


訴訟代理人  江采綸律師
            石繼志律師                      
上列當事人間請求確認優先購買權存在等事件，上訴人對於中華
民國110年12月22日臺灣橋頭地方法院110年度重訴字第88號第一
審判決提起上訴，本院於111年7月27日言詞辯論終結，判決如下
：
    主  文
上訴駁回。
第二審訴訟費用由上訴人負擔。
    事實及理由
一、上訴人主張：坐落高雄市○○區○○段000地號（面積57平方公
    尺）、685地號（面積115平方公尺）、685-1地號（面積39
    平方公尺）土地（下合稱系爭土地）及其上同段255建號建
    物即門牌號碼高雄市○○區○○○路0○0號房屋暨增建部分（下稱
    系爭房屋），原為訴外人即兩造父親陳土石所有。嗣陳土石
    於民國89年10月6日將系爭房屋贈與伊，於90年8月28日將系
    爭土地贈與訴外人即兩造之母陳黃膾，陳黃膾再分別於92年
    2月21日、93年7月7日將系爭土地贈與兩造及訴外人陳國基
    分別共有（應有部分為兩造各100分之32、陳國基100分之36
    ），依民法第425條之1規定，伊就系爭土地有法定租賃關係
    存在。伊前就系爭土地提起分割共有物訴訟，經判決准予變
    價分割確定，被上訴人乃執以向原法院聲請拍賣系爭土地，
    經原法院以108年度司執字第4020號強制執行事件受理（下
    稱系爭執行事件），並由被上訴人於110年1月19日投標拍定
    系爭土地，惟伊為系爭土地之法定租賃關係承租人，得對系
    爭土地主張優先購買權。爰依土地法第104條第1項規定、類
    推適用民法第426條之2規定擇一請求，聲明：確認上訴人就
    系爭執行事件所拍賣之系爭土地有優先購買權存在。
二、被上訴人則以：土地法第104條第1項、民法第426條之2第1
    項規定之適用，僅在租地建屋的意定租賃關係，不含法定租
    賃關係在內。況依民法第757條物權法定主義，不宜類推適
    用而創設優先承買權。土地法第104條之優先購買權，除地
    上權、典權及租地建屋之意定租賃關係可行使外，其他合法
    使用土地之人不得以擴張解釋或類推適用方式依該條主張優
    先購買權，否則買受人將無從預知優先購買權利人之範圍，
    有礙交易之安定性等語置辯。
三、原審判決駁回上訴人之請求。上訴人不服提起上訴，於本院
    聲明：(一)原判決廢棄。(二)確認上訴人就系爭執行事件拍
    賣之系爭土地有優先購買權。被上訴人則聲明：上訴駁回。
四、兩造不爭執事項：
　㈠系爭土地及系爭房屋原為陳土石所有。陳土石於89年10月6日
    以贈與為原因，將系爭房屋所有權移轉予上訴人；於90年8
    月28日以贈與為原因，將系爭土地所有權移轉予陳黃膾。陳
    黃膾於92年2月21日以贈與為原因，移轉系爭土地所有權應
    有部分各100分之32予兩造；於93年7月7日以贈與為原因，
    移轉系爭土地所有權應有部分100分之36予陳國基。
　㈡系爭房屋為上訴人所有。系爭房屋已辦保存登記部分坐落高
    雄市○○區○○段00000○000地號土地，未辦保存登記增建部分
    坐落系爭土地（增建廚房及2層樓鋼鐵造鐵皮屋，係陳土石
    於89年10月6日前所興建，見原審卷第24頁）。
　㈢上訴人就系爭土地提起分割共有物訴訟，經原審法院以105年
    度訴字第1233號判決准予變價分割，上訴人提起上訴，經本
    院以107年度上字第74號判決駁回上訴確定（下稱前案）。
　㈣被上訴人持前案確定判決聲請拍賣系爭土地，經原審法院以
    系爭執行事件受理，被上訴人業於110年1月19日拍定系爭土
    地。
五、兩造之爭點：
　㈠上訴人對於系爭土地，是否有民法第425條之1第1項所規定法
    定租賃關係？
　㈡上訴人主張依土地法第104條第1項、類推適用民法第426條之
    2規定，主張優先購買權，有無理由？
六、本院之判斷：
　㈠上訴人對於系爭土地，是否有民法第425條之1第1項所規定法
    定租賃關係？
　⒈按土地及其土地上之房屋同屬一人所有，而僅將土地或僅將
    房屋所有權讓與他人，或將土地及房屋同時或先後讓與相異
    之人時，土地受讓人或房屋受讓人與讓與人間或房屋受讓人
    與土地受讓人間，推定在房屋得使用期限內，有租賃關係，
    其期限不受第449條第1項規定之限制，民法第425條之1第1
    項定有明文。
　⒉查，系爭土地及系爭房屋原同屬陳土石所有，陳土石於89年1
    0月6日以贈與為原因，將系爭房屋所有權移轉予上訴人；於
    90年8月28日以贈與為原因，將系爭土地所有權移轉予陳黃
    膾。陳黃膾於92年2月21日以贈與為原因，移轉系爭土地所
    有權應有部分各100分之32予兩造；於93年7月7日以贈與為
    原因，移轉系爭土地所有權應有部分100分之36予陳國基乙
    節，為兩造不爭執（見不爭執事項㈠），又系爭房屋已辦保
    存登記部分坐落高雄市○○區○○段00000○000地號土地，未辦
    保存登記增建部分坐落系爭土地（陳土石於89年10月6日前
    所興建），為兩造不爭執（見不爭執事項㈡），則系爭房屋
    為上訴人所有，系爭土地輾轉移轉予兩造及陳國基共有，依
    前開規定，上訴人在系爭房屋坐落系爭土地部分，於得使用
    期限內，為該系爭土地法定租賃關係之承租人，應堪認定。
　㈡上訴人主張依土地法第104條第1項、類推適用民法第426條之
    2規定，主張優先購買權，有無理由？
　⒈按基地出賣時，地上權人、典權人或承租人有依同樣條件優
    先購買之權，土地法第104條第1項前段定有明文。而土地法
    第三編第三章自第102條以下，係就租用基地建築房屋所為
    之規定，是第104條第1項係就租地建屋所為之規範自明。職
    此，房屋所有權人須係承租土地建築房屋，始具有優先承買
    權。又土地法第104條第1項於64年7月24日修正時，將原規
    定「基地出賣時，承租人有依同樣條件優先購買之權，房屋
    出賣時，基地所有權人有同樣條件優先購買之權」，擴張為
    ：「基地出賣時，地上權人、典權人或承租人有依同樣條件
    優先購買之權。房屋出賣時，基地所有權人有依同樣條件優
    先購買之權。……」，其修正理由固提及：「…為配合憲法第1
    42條及耕地三七五減租條例之規定，保護現有基地或房屋所
    有權人、典權人、地上權人、承租人或其他合法使用人之權
    益」等語。惟尋繹其在立法院修正過程，行政院所提修正草
    案原為「基地出賣時，地上權人、承租人或其他合法使用人
    有依同樣條件優先購買之權……」，立法院考量「其他合法使
    用人」範圍廣，裁量幅度過大，恐形成不公現象，而因該合
    法使用人意指典權人，即逕以典權人取代合法使用人，通過
    現行條文。是現行法除租賃外，具有地上權、典權關係者亦
    可行使優先購買權，然非謂除此之外，其他合法使用人亦得
    以擴張解釋或類推適用方式依該條主張優先購買權，否則買
    受人將無從預知優先購買權利人之範圍，有礙交易之安定性
    （最高法院101年度台上字第567號民事判決意旨參照）。
　⒉又按民法第426條之1、第426條之2第1項之規定，租用基地建
    築房屋，承租人房屋所有權移轉時，其基地租賃契約，對於
    房屋受讓人，仍繼續存在；且出租人出賣基地時，該承租人
    有依同樣條件優先承買之權。基此，可知前述民法第425條
    之1規定，則無如上開租用基地建築房屋之情形，規定有優
    先承買權，故自上開民法第425條之1、第426條之1、第426
    條之2第1項法條結構之體系解釋，可知立法者亦無賦予民法
    第425條之1所定法定租賃關係之承租人優先承購權之意思。
    次按土地法第104條第1項及民法第426條之2第1項之優先承
    買權，分別依土地法第104條第2項及民法第426條之2第3項
    ，出賣人未依法通知優先承買權人者，出賣人縱然已將土地
    所有權移轉登記予買受人，亦不得對抗優先承買權人，優先
    承買權人得請求買受人塗銷已為之所有權移轉登記，由出賣
    人與優先承買權人補訂書面契約，並辦理所有權移轉登記予
    優先承買權人，是該項優先承買權具物權之效力（最高法院
    65年度台上字第2701號、67年度台上字第479號民事判決意
    旨參照）。再按因民法第425條之1規定推定有租賃關係，但
    究與土地法第104條第1項所示之承租人，係本於意定租地建
    屋契約而占有基地之情形有別。依民法第757條規定：「物
    權除依法律或習慣外，不得創設。」自不宜擴張解釋或類推
    適用各該規定，認該法定租賃關係之承租人得享有此具物權
    效力之優先購買權（臺灣高等法院暨所屬法院106年法律座
    談會民執類提案第14號研討結果同此意旨）。
  ⒊由上可知，土地法第104條第1項、民法第426條之2第1項所規
    定之「承租人」，係指「意定租賃關係」之承租人，並不包
    含民法第425條之1第1項之「法定租賃關係」承租人，則上
    訴人並無意定租賃關係存在，而係依民法第425條之1第1項
    規定，對系爭土地有法定租賃權，即無土地法第104條第1項
    、民法第426條之2第1項所規定之優先購買權存在。是以，
    上訴人主張其為系爭土地之法定租賃關係承租人，得行使優
    先購買權云云，不足採信。
　⒋上訴人固主張：依最高法院62年度台上字第2962號民事前判
    例內容，認土地法第104條立法意旨在於房屋或基地如不屬
    於同一人所有時，無論基地或房屋所有人，出賣其基地或房
    屋時，對方均有優先購買其基地或房屋之權利，此亦為台灣
    高等法院98年座談會民執類提案第18號審查意見所採，故伊
    得主張直接適用土地法第104條，有優先購買權云云。然查
    ，依最高法院62年度台上字第2962號民事判決意旨（見本院
    卷第15頁）及台灣高等法院98年座談會民執類提案第18號審
    查意見（見本院卷第69-70頁），固認房屋及基地如不屬於
    同一人所有，毋論基地或房屋之所有人，出賣其基地或房屋
    時，對方均可依土地法第104條第1項規定主張優先承買權，
    至於房屋之所有人係租地自建，抑或係向前手購買房屋承租
    基地，則非所問。惟前開見解，尚不得據此推論本無「租地
    建屋」關係，嗣因房地所有權分離而發生民法第425條之1之
    推定租賃關係時，仍認有土地法第104條第1項或民法第426
    條之2第1項之適用。是以，上訴人此部分主張，委無足採。
　⒌至於上訴人主張：民法第426條之2第1項之立法目的，係為達
    使用與所有合一之目的，促進物之利用以減少紛爭，盡經濟
    上之效用，與民法第425之1第1項規定之立法目的類似，均
    是為解決土地與房屋相異時之情況，故伊得類推適用民法第
    426條之2第1項規定，主張有優先購買權云云。然，依前揭
    說明，民法第425之1第1項規定法定租賃關係之承租人，並
    未如租地建屋於民法第426條之1規定承租人有優先承買權；
    再者，優先購買權具有物權效力，參照民法第757條規定，
    自不宜類推適用而認法定租賃關係之承租人得享有此具物權
    效力之優先購買權，否則買受人將無從預知優先購買權利人
    之範圍，有礙交易之安定性，故上訴人此部分主張，亦屬無
    據。
七、綜上所述，上訴人主張依土地法第104條第1項規定、類推適
    用民法第426條之2規定，擇一請求確認上訴人就系爭執行事
    件所拍賣系爭土地有優先購買權存在，為無理由，應予駁回
    。從而，原審為上訴人敗訴之判決，並無不合。上訴論旨指
    摘原判決不當，求予廢棄改判，為無理由，應駁回上訴。
八、本件事證已臻明確，兩造其餘之攻擊或防禦方法及所用之證
    據，經本院斟酌後，認為均不足以影響本判決之結果，爰不
    逐一論列，附此敘明。
九、據上論結，本件上訴為無理由，判決如主文。　　
中　　華　　民　　國　　111 　年　　8 　　月　　10　　日
                            民事第六庭
                                審判長法  官  魏式璧
                                      法  官  賴文姍
　　　　　　　　　　　　　　　　　　　法  官  郭慧珊
以上正本證明與原本無異。
如對本判決上訴，須於判決送達後20日內向本院提出上訴狀，其
未表明上訴理由者，應於上訴後20日內向本院提出上訴理由書（
均須按他造當事人之人數附繕本）。
上訴時應提出委任律師或具有律師資格之人之委任狀，並依附註條文規定辦理。如委任律師提起上訴者，應一併繳納上訴審裁判費。                                      
中　　華　　民　　國　　111 　年　　8 　　月　　10　　日
                                      書記官  李采芹
附註：
民事訴訟法第466條之1：
對於第二審判決上訴，上訴人應委任律師為訴訟代理人，但上訴
人或其法定代理人具有律師資格者，不在此限。
上訴人之配偶、三親等內之血親、二親等內之姻親，或上訴人為
法人、中央或地方機關時，其所屬專任人員具有律師資格並經法
院認適當者，亦得為第三審訴訟代理人。
第1項但書及第2項情形，應於提起上訴或委任時釋明之。